---
title: "Les fonctions dans R"
author: "Guyliann Engels & Philippe Grosjean"
date: "`r Sys.Date()`"
bibliography: references.bibtex
output: bookdown::html_document2
---

```{r setup, include=FALSE}
knitr::opts_chunk$set(comment = "#", fig.align = "center")
SciViews::R
```

#### Objectifs {-}

- Appréhender les notions liées aux fonctions

- Apprendre à écrire des fonctions

- Apprendre à documenter une fonction

#### Prérequis {-}

Pour comprendre les notions dans ce module, vous devez être capables de travailler dans RStudio et d'être familiarisé avec les scripts R et les fichiers R Markdown. Les fonctions sont, dans R, les briques de construction. 

# Introduction {#intro}

A chaque fois que vous utilisez R vous employez des fonctions sans plus y porter attention comme la fonction `mean()` par exemple. Vous pouvez cependant écrire vos propres fonctions qui seront adapté à votre problématique. La règle est assez simple, **si vous répétez des blocs de codes plus de deux fois, il faut réaliser une fonction**. 

L’utilisation de fonctions a plusieurs avantages : 

- On évite de répéter des blocs de codes plusieurs fois

- On limite les possibilités de bug

- On rend notre code plus lisible

- On documente notre functions

Une fonction se présente comme ci dessous :

```{r, eval = FALSE}
my_function(arg1, arg2)
```

La fonction porte un nom explicite suivi de parenthèses. A l’intérieur des parenthèses, on retrouve les arguments de la fonction.

```{block2, type ="bdd"}
Nous allons progressivement réaliser nos propres fonctions étape par étape. Vous avez pour ce faire à votre dispositon l'assignation individuelle suivante

Les explications relatives à la tâche qui vous est assignée sont dans le fichier README.mddu dépôt accessible depuis :

- Pour l’année académique 2019-2020, les URLs à utiliser pour accéder à votre tâche sont les suivants :
    + Cours de Sciences des données ... à Mons : TODO

Pour les autres utilisateurs de ce livre, veuillez faire un “fork” du dépôt [functions](https://github.com/BioDataScience-Course/functions). 
```

```{block2, type ="info"}
Plusieurs fonction portant sur une même problématique se regroupe dans un package comme vous avez également l'habitude d'en voir comme `data.io`, `chart`, `knitr`. Néanmoins, ces notions ne seront pas détaillé au sein de ce module. Le package est très utile lorsque vous devez employer vos fonctions dans plusieurs projets différents.
```


# Ecrire une fonction

## Structure d'une fonction 

```{r}
# Suite de package utiles
SciViews::R
# Importation des données
zooplankton <- data.io::read("zooplankton", package = "data.io", lang = "fr")
```

Parmi les nombreuses classes proposées au sein du dataframe zooplankton, nous nous interesserons pour commencer `Poecilostomatoid`. Nous avons le souhait de connaitre le coefficient de variation sur les variables `area`, `perimeter` et`ecd` (dans un premier temps en tout cas). La formule mathématique du C.V. est la suivante : 

$$CV (\%) = \frac{s_x}{\bar{x}} \ \times 100$$ 

```{r}
# Sous ensemble de travail
zooplankton %>.%
  filter(., class == "Poecilostomatoid") -> poecilos

# Calcul du C.V. pour nos 3 variables d'intérêts

## ECD
(sd(poecilos$ecd)/mean(poecilos$ecd))*100
## area
(sd(poecilos$area)/mean(poecilos$ecd))*100
## perimeter
(sd(poecilos$perimeter)/mean(poecilos$perimeter))*100
```

Avez vous vu l'erreur ? Nous avons commis une erreur dans le calcul du C.V. de la variable `area`. C'est bien le plus gros problème lors de répétition de code, c'est de commettre une erreur. En partant dubloc de code répété, nous allons construire une fonction convaincu par la section \@ref(intro), afin d'éviter ce genre d'erreur. La structure pour écrire une fonction est la suivante :

```{r, eval = FALSE}
my_function <- function(arg1, arg2){
  # Mon bloc de code répété
}


```

Nous pouvons donc appliquer notre fonction sur nos trois variables. Vous pouvez vous rendre compte que l'écriture d'une fonction n'est pas compliqué et qu'il ne faut pas hésitez à en réaliser. 

```{r}
# ma fonction cv()
cv <- function(x) {
  (sd(x)/mean(x))*100
}

# Calcul du C.V. pour nos 3 variables d'intérêts
## ECD
cv(poecilos$ecd)
## area
cv(poecilos$area)
## perimeter
cv(poecilos$perimeter)
```

Si vous etes devenu contre la répétition de code vous pourrez encore aller plus loin et ne pas répeter la fonction cv() à trois reprise. Avec la fonction `map()`, du package `purrr` vous êtes capable de calculer le coefficient de variation sur chaque variable numérique (d'où le choix de retirer la variable `class`). Cependant ce n'est une fois de plus pas le cadre de ce module mais gardez cela à l'esprit. 

```{r}
poecilos %>.%
  select(., -class) %>.%
  purrr::map(., cv)
```

### Nom de la fonction et de ses arguments

Si il y a bien une question qui va vous prendre la tête et qui requiert généralement un certain temps de réfléxion c'est le nom de votre fonction et de ces arguments. Un nom mal choisi et/ou farfelu voue votre fonction à l'oubli. Il faut essayer d'avoir un nom court et évoquant le rôle de la fonction. Essayez de respecter la convention suivante qui veut que le nom d'une fonction est un verbe et le nom des arguments sont des noms. De plus, il est de plus en plus courant de respecter le snake_case (tout est en minuscule séparé par des sous-tirets)

```{block2, type = "warning"}
Au final, vous verrez que R n'est pas homogène. R est un language qui évolue au cours du temps et ce depuis 1993, ce qui explique ce manque d'homogénéité. Cependant, restez cohérent, fixez vous vos propres conventions et respectez les. 

Imaginons que vous écrivez plusieurs fonctions : 

- CV()

- Rescale01()

- reg_lin()

- TriMesTer()

- MonIncroyable_fonction()

Ne faites pas cela !!!!!! Soyez cohérent
```

Tout comme pour le noms des fonctions, le noms des arguments est important. Les arguments se doivent d'être clairs. Il existe néanmoins des conventions d'usages 

- `x`, `y`, `z`: vecteurs

- `w` : un vecteur de pondérations (w est le diminutif de *weights*)

- `df` : un tableau de données (*dataframe*)

- `i`, `j` : indice numériques (par exemple pour spécifier les colonnes et les lignes d'un tableau de données)

- `n` : une longueur particulière ou un nombre de lignes

- `p` : un nombre de colonnes

Vous retrouverez en plus des arguments comme  `na.rm`. Il s'agit également d'arguments conventionnels. Si vous avez le besoin d'exprimer la présence de valeur manquante dnas le but de les exclure de la fonction, ajoutez cette argument dans votre fonction.

## Exécution conditionnelle

TODO

Lors de la réalisation de vos fonctions, vous serez amené à exécuter du
code de manière conditionnelle

```{r, eval=FALSE}
if (condition) {
  # Code exécuté si la condition est vérifiée
  } else {
  # code exécuté si la condition es infirmée
}
```

Une page d’aide est dédiée à l’utilisation des if

```{r, eval = FALSE}
?`if`
```

Il est bien sur possible de réaliser des conditons multiples

```{r, eval = FALSE}
if (condition) {
      # Code exécuté si la condition est vérifié
    } else if(condition) {
      # Autre code a éxécuter si la condition est vérifié
    } else {
      # code ...
}
```

Vous etes maintenant capable d'ajouter les exécution conditionnelle dans vos fonctions.

# Documenter sa fonction 

La documentation d’une fonction est une étape souvent négligée. Cependant, une fonction bien documentée est une fonction qui sera employée à l’avenir. Les fonctions mal documentées sont des fonctions qui seront généralement peu employées, souvent mal employées et enfin oubliées. Lorsque l'on souhaite écrire une fonction, il convient de la documenter directement. La documentation se fait par le biais de deux outils principalement que vous pouvez visualiser avec 

- L'aide à la fonction. Il s'agirat d'une documention plutot courte 

```{r, eval = FALSE}
?sd()

?dplyr::filter()
```

En plaçant votre curseur sur votre fonction,  cliquez sur l'onglet Code puis Insert Roxygen Skeleton. Une squelette de documentation s'ajoute à votre fonction.

```{r}
#' coefficient of variation (CV)
#'
#' @param x a vecteur of numbers
#'
#' @return
#' @export
#'
#' @examples
#' vec <- rnorm()
#' vec <- rnorm(mean = 10, sd = 5, n = 10)
#' cv(vec)
cv <- function(x) {
  (sd(x)/mean(x))*100
}
```

- Une vignette. Une vignette est un document au format R Markdown qui va détailler tout le cheminement qui vous as mené à votre fonction finale. Toutes les fonctions ne diposent pas d'une vignette comme vous pouvez vous en doutez.

```{r, eval = FALSE}
# Pour prendre connaissance des vignettes disponible dans un package
vignette(package = 'dplyr')
    
# Visualiser une vignette particulière
vignette("dplyr", package = 'dplyr')
```


# Tester sa fonction

Nous allons devoir essayer maintenant de mettre notre fonction à l'épreuve afin de vérifier si les valeurs prédites sont bien les valeurs attendues. Plus nous serons inventif dans les test plus nous avons de chance d'écrire une fonction stable. On parle de programmation défensive lorsque 

- Présence de valeurs manquantes, 

Est ce que notre fonction est elle capable de supporter les valeurs manquantes ? C'est une très bonne question. En effet dans une expérience, il est courant d'avoir une valeur manquante

```{r}
# On fixe le générateur de nombre aléatoire
set.seed(21)
# test NA
vec <- c(rnorm(14), NA)
cv(vec)
```
La réponse obtenue est `r cv(vec)`. Est ce la valeur que vous vous attendiez à obtenir ? Je ne pense pas. Il va donc falloir améliorer votre fonction afin qu'elle ne tiennent pas compte des valeurs manquantes.

```{r}
#' coefficient of variation (CV)
#'
#' @param x a vecteur of numbers
#' @param na.rm logical. Should missing values be removed?
#'
#' @return
#' @export
#'
#' @examples
#' vec <- rnorm()
#' vec <- rnorm(mean = 10, sd = 5, n = 10)
#' cv(vec)
#'
cv <- function(x, na.rm = FALSE) {
  (sd(x, na.rm = na.rm)/mean(x, na.rm = na.rm))*100
}
```

Nous ajoutons pour ce faire l'argument na.rm et chose particulière, nous lui donnons une valeur initale qui est FALSE par défault.

```{r}
# test NA
vec <- c(rnorm(14), NA)

cv(vec, na.rm = TRUE)
```

La réponse obtenue est `r cv(vec)`. Est ce la valeur que vous vous attendiez à obtenir ? Oui c'est donc parfait nous pouvons donc réaliser un autre test. 

La programmation défénsive a pour but d’arreter le plus vite possible une fonction lors de la présence d’une erreur avec un message explicite. Le package `testthat` permet de tester vos fonctions avec des fonctions comme `expect_equal()` ou encore `expect_error()`. N’hésitez pas à ajouter ce fonction de test dans votre vignettes par exemple.

# Optimiser sa fonction

TODO

```{block2, type = "bdd"}
Avant de lire cette section, assurez vous d'avoir réalisez l'exercice sur la fonction trimester() dans la séance d'excerice founie au début de ce module.
```

Nous souhaitons réaliser une fonction qui permet de convertir un vecteur de mois en un veceur de trimestre. 

| Mois      | Mois (numérique) | Trimestre |
| --------- | ---------------- | --------- |
| janvier   | 1                | 1         |
| février   | 2                | 1         |
| mars      | 3                | 1         |
| avril     | 4                | 2         |
| mai       | 5                | 2         |
| juin      | 6                | 2         |
| juillet   | 7                | 3         |
| aout      | 8                | 3         |
| septembre | 9                | 3         |
| octobre   | 10               | 4         |
| novembre  | 11               | 4         |
| décembre  | 12               | 4         |

En partant d'un vecteur aléatoire de 1 à 12 

```{r}
# On fixe l'aléatoire
set.seed(42)
# On définit 
month <- sample(1:12, replace = TRUE)
# on affiche le contenu du vecteur 
month
```

Il existe de plusieurs solutions pour répondre à cette question avec une fonction

- Utilisation de `if` et `else`

```{r}
# fonction avec boucles et if
trimester <- function(x) {
  res <- integer(0)
  for(i in 1 : length(x)) {
    if (x[i] < 4) {
    res[i] <- 1
  }else if (x[i] < 7) {
      res[i] <- 2
  }else if (x[i] < 10) {
      res[i] <- 3
  }else res[i] <- 4
  }
  res
}

trimester(x = month)
```

- Utilisation de la fonction `ifelse()`

```{r}
trimester1 <- function(x){
  ifelse(x <4, 1, 
         ifelse(x < 7,2, 
                ifelse(x < 10, 3, 4)))
}
trimester1(x = month)
```

- Utilisation de `%in%` 

```{r}
trimester2 <- function(x){
  res <- integer(length(x))
  # détermine si les élements de gauche se trouve dans la liste de droite
  res[x %in% 1:3] <- 1
  res[x %in% 4:6] <- 2
  res[x %in% 7:9] <- 3
  res[x %in% 10:12] <- 4
  res
}
trimester2(month)
```

- Utilisation d'un astuce mathématique

```{r}
trimester3 <- function(x){
  (x + 2) %/% 3
}

trimester3(month)
```

- Utilisation d'une autre astuce

```{r}
trimester4 <- function(x){
  rep(1:4, each = 3)[x]
}

trimester4(month)
```


Afin d'étudier la fonction la plus efficace, nous pouvons employer la fonction `mark()` du package `bench`. Nous utiliserons également une vecteur de mois plus long afin de véritablement mettre en différence la différence.

```{r}
# On fixe la graine de l'aléatoire
set.seed(120)
# On définit un nouveau vecteur 
month1 <- sample(1:12, size = 10^6, replace = TRUE)

bench::mark(trimester(month1), trimester1(month1),
            trimester2(month1), trimester3(month1), 
            trimester4(month1))
```
 
Parmi tous les résultats proposé par la fonction mark(), nous nous interesserons aux temps moyens pour effectuer le test. La fonction trimester (boucle, if, else) est la fonction la plus lente, suivi par la fonction trimester1 (fonction ifelse). La vitesse d'éxécution de trimester() est  `r round(547.34/3.36,0)` fois plus lente que trimester4(). Vous comprennez que l'optimisation de vos fonctions sera indispensable lors du traitement de grandes variables, de grand jeux de données,... (Pensez aux analyses liés aux données provenant du sequancages par exemple).


#### Pour en savoir plus {-}

- [Comment créer une fonction dans R ? : function](https://abcdr.thinkr.fr/comment-creer-une-fonction-dans-r-function/) abcdR explique l'écriture des fonctions dans R en français.

- [Ecrire vos propres fonctions R](http://www.sthda.com/french/wiki/ecrire-vos-propres-fonctions-r) stdah explique l'écriture des fonction dans R en français.

- [Writing functions in Nice R Code](https://nicercode.github.io/intro/writing-functions.html) Nice R code propose une explication sur l'écriture des fonctions pour les débutants en anglais. 

- [Functions in Nice R Code](https://nicercode.github.io/guides/functions/) Nice R code propose une suite d'explication sur les fonctions à [Writing functions in Nice R Code](https://nicercode.github.io/intro/writing-functions.html) également en anglais.

- [Chapter 19: Functions in R for DataScience](https://r4ds.had.co.nz/functions.html) R for datascience propose un chapitre consacré à l'écriture des fonctions dans R en anglais. Ce livre est également disponible en français mais uniquement de manière payante chez eyrolles <https://www.eyrolles.com/Informatique/Livre/r-pour-les-data-sciences-9782212675719/> .

- [chapter Functions in Advence R](http://adv-r.had.co.nz/Functions.html) Advence R propose un chapitre consacré à l'écriture de fonction en anglais. Il permet de compléter vos connaissances suite à la lecture de [Chapter 19: Functions in R for DataScience](https://r4ds.had.co.nz/functions.html) 

- [Chapter 10: Writing your own functions in An introduction to R](https://cran.r-project.org/doc/manuals/R-intro.html#Writing-your-own-functions) An introdcution to R propose un chapitre consacré à l'écriture de fonctions en anglais. 
